【裁判字號】    97,上更(二),220
【裁判日期】    970827
【裁判案由】    毒品危害防制條例
【裁判全文】
臺灣高等法院臺中分院刑事判決     97年度上更(二)字第220號
上  訴  人
即  被  告  乙○○
指定辯護人  陳姝樺律師
上列上訴人因毒品危害防制條例案件，不服臺灣臺中地方法院中
華民國96年 9月10日第一審判決（民國96年度訴字第1274號，起
訴案號：臺灣臺中地方法院檢察署民國95年度偵續字第 242號）
，提起上訴，經判決後，由最高法院第二次發回更審，本院判決
如下：
      主  文
原判決撤銷。
乙○○連續販賣第二級毒品，累犯，處有期徒刑柒年貳月。販賣
毒品所得新臺幣萬元沒收，如全部或一部不能沒收時，以其財
產抵償之。
      事  實
一、乙○○前曾因違反毒品危害防制條例案件，經臺灣臺中地方
    法院分別判處有期徒刑 8月及10月確定，接續執行後，於民
    國92年3月4日假釋付保護管束，至92年6月7日假釋期滿未經
    撤銷，以已執行完畢論。詎猶不知悔改，其明知甲基安非他
    命為毒品危害防制條例第 2條第2項第2款所管制之第二級毒
    品，未經允許不得持有、販賣，竟意圖營利，基於販賣第二
    級毒品甲基安非他命之概括犯意，自94年 8月間某日起至同
    年10月中旬止，於張啟仁以乙○○使用之0000000000號之行
    動電話（未扣案，係乙○○之友人綽號「阿豐」者交付乙○
    ○使用），與乙○○聯繫買賣毒品事宜後，再由乙○○，將
    數量不詳、價值新臺幣（下同）15,000元之第二級毒品甲基
    安非他命，先後計 2次共30,000元，送至張啟仁所經營之宏
    騰企業社，交付、販售予張啟仁。乙○○復承前揭販賣第二
    級毒品之概括犯意，於94年11月初，於張啟仁以乙○○使用
    之0000000000號之行動電話，與乙○○聯繫買賣毒品事宜後
    ，相約在臺中縣神岡鄉○○路○○道四號交流道口附近之某
    檳榔攤內，交付價值約 1,000元之第二級毒品甲基安非他命
    予張啟仁，用以抵償其積欠張啟仁之部分債務。案經台灣台
    中地方法院檢察署檢察官指揮台中縣警察局執行監聽呂慶清
    販毒案而發現上情；乙○○則因另案通緝，至95年 1月12日
    13時許，在臺中縣豐原市○○路與圓環東路為警緝獲。
二、案經臺中縣警察局移送臺灣臺中地方法院檢察署檢察官偵查
    起訴。
      理  由
一、證據能力之認定：
    按被告以外之人於偵查中向檢察官所為陳述，除顯有不可信
    之情況者外，得為證據，刑事訴訟法第159條之1第 2項定有
    明文。證人張啟仁於下列偵查中之陳述，並無不當取供之情
    形，且經具結而為陳述（結文：見95年度偵字第3838號第19
    頁、95偵續字第 242號第13頁），亦查無顯有不可信之情況
    ，依上揭法律規定，自具有證據能力。
二、訊據上訴人即被告（下稱被告）乙○○，對於上揭00000000
    00號之行動電話係其所使用之電話、其認識張啟仁，及有積
    欠張啟仁金錢之事實，坦白不諱，惟矢口否認涉有上開販賣
    第二級毒品甲基安非他命犯行，辯稱：其從未拿過毒品給張
    啟仁，也從未與呂慶清一起到宏騰企業社找張啟仁，交付毒
    品等語；其辯護人另以：依本案司法警察之監聽錄音紀錄，
    證人張啟仁使用之0000000000電話係與呂慶清之0000000000
    、0000000000電話連繫，並未與被告乙○○所使用之000000
    0000號行動電話有連繫之事，且證人呂慶清於警詢中之證述
    ，亦未證稱曾與被告一起販賣甲基安非他命予張啟仁，故如
    有販賣甲基安他命之情形，亦應存在於呂慶清與張啟仁間，
    而非被告與張啟仁間，況證人張啟仁自警偵及審判中之前後
    證述，或為不合情理，而為違背經驗法則，或為相互矛盾，
    其證述自無可採等語。經查：
(一)證人張啟仁確有於上開期間，與被告乙○○0000000000號行
    動電話連繫買賣毒品事宜後，再由被告乙○○單獨或與呂慶
    清一同，在上開地點交付、販售第二級毒品甲基安非他命之
    事實，業據證人張啟仁於偵查、原審及本院前審審理時均證
    述明確，其於：
    (1)於95年3月14日偵查中具結證稱：94年8月初至10月中旬，
      被告乙○○和呂慶清有時一起來，有時分別來，都是到其
      經營之宏騰企業社，每次約買15,000元左右，被告乙○○
      拿過毒品給其抵債，其曾付過兩次15,000元給被告；被告
      乙○○係以電話與其連絡的等語（見偵字第3838號卷第13
      -14頁）。
    (2)於95年11月2日偵查中則稱：從94 年5月至10月，1個月拿
      1、2次，拿10000元到5000元的量，總共約拿了10次 ，有
      給錢，是給現金，94年11月初，神岡鄉○○路○○道四號
      口之檳榔攤那次，是用抵債方式向被告乙○○購買毒品，
      94年8、9月間，被告乙○○有與呂慶清一起送毒品予其 1
      、2 次；都是伊打手機或被告乙○○打手機給伊連絡的等
      語（見偵續字第242號卷第11頁）。
    (3)於原審審理時具結證述：「（你施用的毒品安非他命如何
      來的？）跟乙○○買的」、「（你是否使用過0000000000
      、0000000000的行動電話？）是的」、「我跟乙○○都是
      以電話0000000000號聯絡」、「（你跟乙○○買毒品買了
      幾次？）差不多10次，從94年5月至94年10月間」、「（
      買毒品的交易地點？）宏騰企業社」、「（毒品交易的模
      式為何？）都是一手交錢，一手交貨」、「（都是乙○○
      一人拿毒品過來交給你？）有時候是乙○○一個人，有時
      候是乙○○跟呂慶清一起過來」、「（乙○○每次賣毒品
      的金額多少？）金額不一定。從五千元到壹萬五千元都有
      」、「（乙○○有無與呂慶清同時一起來交安非他命給你
      ？）有的」、「（兩個人一起來的次數有多少次？）二、
      三次」、「（每次交安非他命的時候，乙○○是否都有去
      ？）有的」、「（剛才你說，跟乙○○買毒品十次，是否
      有包含他與呂慶清同時去的二、三次？）是的」、「（這
      二、三次你是與誰聯絡買毒品？）這二、三次我是與乙○
      ○聯絡。我撥打乙○○的電話，乙○○自己接的，後來是
      乙○○、呂慶清一起來的，然後由呂慶清交毒品給我。我
      將錢交給呂慶清‧‧‧」、「（你在偵訊時稱：呂慶清幫
      乙○○接電話‧‧‧他們二個同進同出‧‧‧有無說過這
      段話？是否屬實〈提示95偵續242號卷第11 頁，並告以要
      旨〉？）是的，都實在」、「（你在偵訊時稱，乙○○跟
      呂慶清一起送毒品給你是一、二次，剛剛是說，是二、三
      次，請確認是幾次？）我可以確認不只一次，至少有二次
      」、「（你在警訊時稱：九十四年十一月初，在神岡鄉○
      ○路○道四號檳榔攤，有跟乙○○用抵債的方式買過一次
      安非他命？）是的，那是最後一次，包含我剛剛所說的十
      次裡面、「（你跟乙○○買的這十次毒品交易裡面，價格
      從五千到壹萬五千元不等，可否詳細說出每次的價格？）
      我記不得了。我只記得最後二次都是壹萬五千元。最後一
      次檳榔攤那次，乙○○說先拿去用，有說要抵欠我的債務
      ，但沒有說究竟要抵多少錢」等語（見原審卷第59至66頁
      ）。
    (4)於96年11月15日本院前審審理時證稱：「（你購買安非他
      命是如何聯絡？）打電話」、「（打電話給誰？）乙○○
      」、「（依照你在之前警、偵訊所言乙○○與呂慶清一起
      送安非他命到你的宏騰企業社的次數有兩次，這二次你是
      否記得你是打電話給乙○○，還是呂慶清聯絡之後他二人
      才過來的？）我是打電話給乙○○，然後他二人一起過來
      ，但是安非他命是呂慶清拿出來交給我的」、「（抵債部
      分）量大約只有壹仟元而已」。
(二)證人張啟仁於偵查、原審、本院前審審理時，就被告乙○○
    ，以電話聯絡毒品交易事項，及交付、出售第二級毒品之基
    本事實，皆已為確切之供述。雖證人張啟仁對於向被告乙○
    ○購買毒品之總次數、時間、數量、價錢等細節，因已經過
    相當時間，所證或有出入，而無法完全確定。然證人之陳述
    ，有部分前後不符，或相互間有所歧異時，究竟何者為可採
    ，法院仍得本其自由心證予以斟酌，非謂一有不符或矛盾，
    即應認其全部均為不可採信；茍其基本事實之陳述與真實性
    無礙時，非不得予以採信（最高法院74年臺上字第1599號判
    例意旨可資參照）。況人之記憶有限，常隨時間之經過而有
    所遺忘，自不能期待證人刻意記憶各項細節，則證人事後所
    為回憶，難免略有模糊之處，當不得因指述之細節稍有不同
    ，即認其證言均不足採信。又因被告乙○○販毒次數、金額
    之事實認定，直接影響本院諭知犯罪所得沒收金額之多寡，
    自有加以確定之必要。查：將證人張啟仁前後所述互相稽核
    ，固然其對於購買甲基安他命之次數、時間、數量、價錢等
    細節有不一致之處，惟其證述其購買之方式，係於證人張啟
    仁以被告乙○○使用之0000000000號之行動電話，與乙○○
    聯繫買賣毒品事宜後，或由乙○○單獨，或與呂慶清二人一
    起至張啟仁所經營之宏騰企業社，交付毒品甲基安非他命，
    則甚為一致，並無齟齬之處，就上述互相一致處，分析其買
    受之甲基安非他命之數量固無法確認數量，惟證人張啟仁曾
    付過兩次15000元之金額予被告乙○○，且該2次係證人張啟
    仁交付予被告乙○○，甚為明確，則該 2次應認係被告乙○
    ○販賣甲基安非他命與張啟仁無疑。至於最後一次在檳榔攤
    處，是以抵債方式交付毒品等情，已據證人張啟仁證述甚為
    明確；其餘犯罪事實情節，本院依「罪疑唯輕」之原則，採
    取較有利於被告乙○○之事實認定，因認被告乙○○係自94
    年 8月起至94年10月中旬，合計曾販賣第二級毒品甲基安非
    他命3次予張啟仁，販毒金額15000元兩次，至於另一次抵債
    部分，被告雖未直接言明抵多少錢債務，然據證人張啟仁於
    本院前審審理時所述，該次之數量相較於之前購買毒品之數
    量與金額，大約為1,000的量等語在卷。
(三)證人張啟仁雖證述向被告乙○○購買安非他命等語，惟審酌
    一般施用毒品者，常將甲基安非他命誤稱為安非他命，復參
    酌被告乙○○本身之前科係施用第二級毒品甲基安非他命（
    原審95年度訴字第429號判決參照），本院因認被告乙○○
    販售者應係甲基安非他命無疑。又被告雖積欠張啟仁金錢，
    惟並無仇隙，並無誣陷之動機存在，觀之證人張啟仁自始自
    終均供稱向被告購買甲基安非他命，足認証人張啟仁所證有
    向被告購買甲基安非他命確為真實。再者本案並無積極證據
    足以證明被告乙○○與呂慶清共同販賣甲基安非他命與張啟
    仁，被告乙○○交付甲基安非他命與張啟仁時，呂慶清雖曾
    陪同前往，但並無積極證據足以證明呂慶清與之共犯，公訴
    人認呂慶清與被告乙○○共犯本罪，尚有誤會，併此敘明。
(四)我國查緝毒品之施用或販賣，一向執法甚嚴，對於販賣毒品
    者尤科以重度刑責，使甲基安非他命等毒品均益趨量微價高
    ；又販賣毒品者，非可公然為之，亦無公定之價格，而每次
    買賣之價量，亦可能隨時依雙方間之關係深淺、資力、需求
    量及對行情之認知、來源是否充裕、查緝是否嚴緊，購買者
    被查獲時供述購買對象之可能性風險之評估等，因而異其標
    準，並機動調整，非可一概而論，販賣之利得，除經坦承犯
    行或價量俱臻明確外，委難察得實情，販賣之人從價差或量
    差中牟利方式雖異，其意圖營利之非法販賣行為則一。本件
    被告自始否認販賣甲基安非他命之犯行，且證人張啟仁亦不
    知被告販入毒品之成本為何，致無法查得販賣之實際利得為
    何，惟被告與購毒者張啟仁並非至親，或有特殊情誼，當無
    可能甘冒重典而依購入價格轉售而毫無利得，是其有營利之
    意圖，要無疑義。
(五)綜上所述，被告乙○○確有 3次，販賣甲基安非他命予證人
    張啟仁之事實。件事證已臻明確，被告乙○○上開所辯，顯
    示係事後卸責之詞，不足採信，而其辯護人所辯亦不足採，
    被告犯行堪以認定，自應依法論科。
三、查我國刑法業以中華民國94年2月2日總統華總一義字第0940
    0014901號令修正公布第1～3、5、10、11、15、16、19、25
    ～27、第四章章名、28～31、33～38、40～42、46、47、49
    、51、55、57～59、61～65、67、68、74～80、83～90、91
    -1、93、96、98、99、 157、182、220、2 22、225、229-1
    、231、231-1、296-1、297、315-1、315-2、316、341、34
    3條條文；增訂第40-1、75-1條條文；刪除第56、81、94、9
    7、267、322、327、331、340、345、350條條文；並自95年
    7月1日施行。被告行為後，其應適用之相關法律已有變更，
    茲就與本案適用有關之條文，比較說明如下：
(一)刑法第三十三條第五款業經修正公布，修正後刑法第三十三
    條第五款規定「罰金：新臺幣一千元以上，以百元計算之」
    ，與修正前刑法第三十三條第五款規定「罰金：（銀元）一
    元以上」不同。另罰金刑之加重，依修正後刑法第六十七條
    規定，其最高度及最低度同加重之，較修正前刑法第六十八
    條規定，僅加重其最高度，為不利於被告。經比較新舊法結
    果，以舊法即行為時法較有利於被告，故依刑法第二條第一
    項前段規定，自應適用行為時之修正前刑法第三十三條第五
    款、修正前刑法第六十八條之規定。
(二)連續犯部分：
    本件被告所犯毒品危害防制條例第四條第二項之販賣第二級
    毒品罪，成立連續犯，因其得處徒刑之範圍乃依各該罪之本
    刑得加重至二分之一而已（況其中販賣第二級毒品罪法定刑
    中無期徒刑部分，尚且不得加重之），顯然比依新刑法規定
    ，應將各該罪之數次行為分論併罰之結果為輕，依裁判時之
    新法第二條第一項比較之結果，以修正前刑法較有利於被告
    ，應依修正刪除前刑法第五十六條規定，以連續犯論處。
四、按甲基安非他命屬毒品危害防制條例第2條第2項第 2款所指
    之第二級毒品。核被告所為，係犯毒品危害防制條例第 4條
    第 2項之販賣第二級毒品罪。被告販賣甲基安非他命前持有
    第二級毒品之低度行為，為販賣第二級毒品之高度行為所吸
    收，不另論罪。被告上開 3次販賣第二級毒品之犯行，前後
    時間緊接，所犯構成要件相同，顯係出於概括犯意反覆為之
    ，為連續犯，應依修正刪除前刑法第56條規定以一罪論，即
    以被告乙○○販賣15,000元之該次情節為重加以處斷，並依
    法加重其刑，但販賣第二級毒品罪之法定本刑無期徒刑部分
    ，依法不得加重，僅就其餘部分加重。又被告前曾因違反毒
    品危害防制條例案件，經原審法院分別判處有期徒刑8月及1
    0月確定，接續執行後，於民國92年 3月4日假釋付保護管束
    ，至92年6月7日假釋期滿未經撤銷，以已執行完畢論等情，
    有臺灣高等法院被告前案紀錄表在卷可按；其於有期徒刑執
    行完畢後， 5年以內故意再犯本件有期徒刑以上之刑之罪，
    為累犯，應依刑法第四十七條第一項規定遞加重其刑（販賣
    第二級毒品罪之法定本刑無期徒刑部分，依法不得加重，均
    僅就其餘部分加重）。另按刑法第二條第一項之規定，係規
    範行為後「法律變更」所生新舊法比較適用之準據法，故被
    告行為後刑法條文之修正，對於被告並無有利或不利之情形
    者（例如新舊法處罰輕重相同，犯罪構成要件亦無寬嚴之別
    等），即無適用修正後刑法第二條第一項之規定比較新舊法
    適用之問題（最高法院95年度台上字第5589號判決意旨參照
    ）。查，修正後刑法第四十七條雖將舊刑法修正限制為受徒
    刑之執行完畢，或一部之執行而赦免後，五年以內「故意」
    再犯有期徒刑以上之罪者，始成立累犯。但上述新舊法之規
    定，對於本件被告「故意」犯罪之情況言，並無所謂「有利
    或不利」之情形。依上說明，應無適用修正後刑法第二條第
    一項之規定比較新舊法適用之問題，附予敘明。
四、原審認被告乙○○犯罪事證明確，予以論罪科刑，固非無見
    。惟檢察官係起訴被告與呂慶清自94年（誤載為95年） 5月
    間某日起至同年11月某日止，販買甲基安非他命10次予張啟
    仁，原審僅認定被告自94年 8月間某日起至同年10月間某日
    止，或單獨或與呂慶清共同販賣甲基安非他命共五次予張啟
    仁，對被告其餘被訴事實並未論述是否成罪，有已受請求之
    事項未予判決之違法，已有未當；又被告乙○○並未與呂慶
    清共犯本罪，原判決誤認被告與呂慶清共犯本罪，亦有未合
    。另外，就被告販賣甲基安非他命予張啟仁用以抵債部分，
    該次所販售之毒品價值若干？未為進一步之認定，亦有未洽
    。被告上訴意旨仍執陳詞，否認犯罪，指摘原判決不當，雖
    無理由，惟原判決既有上述可議之處，即屬無可維持，自應
    由本院將原判決撤銷改判。爰審酌被告素行非佳（有卷附台
    灣高等法院被告前案紀錄表可稽），販賣毒品之行為，對社
    會治安及國民健康之危害甚大，惟販賣毒品之次數非甚多，
    販毒所得非鉅，被告犯後猶飾詞否認，未有悔意之犯後態度
    等一切情狀，量處如主文第二項所示之刑。被告販毒所得如
    前所述合計為三萬元，雖未據扣案，仍應依毒品危害防制條
    例第19條第 1項之規定，宣告沒收之，如全部或一部不能沒
    收時，以其財產抵償之；至被告最後一次販賣甲基安非他命
    予張啟仁，用以抵債部分，僅係取得「抵銷債務」之財產上
    利益，並未因此而得有財物，自不在毒品危害防制條例第十
    九條第一項規定應沒收之列。又被告持以供販賣第二級毒品
    所用之0000000000號行動電話（未扣案），依被告於警詢所
    供，係被告友人綽號「阿豐」者交付被告使用（見警(五)卷第
    2 頁），自非屬被告所有之物，又查無其他證據足以證明係
    屬被告所有，自不得為沒收之諭知；另外，呂慶清持以使用
    之門號0000000000號行動電話，尚無從證明係被告所有供本
    件犯罪所用之物，爰亦不為沒收之諭知。
五、公訴意旨另以：被告乙○○與呂慶清於94年（誤載為95年）
     5月間某日起至同年11月某日止，在張啟仁經營之宏騰企業
    社，另有 7次（起訴書起訴被告販賣10次，扣除事實欄所認
    定之3次，尚有7次）販賣甲基安非他命予張啟仁之行為，每
    次每包之價格為5千元至1萬元不等，認被告乙○○此部分亦
    涉犯毒品危害防制條例第4條第2項之販賣第二級毒品罪嫌。
    經查，關於被告販甲基安非他命之次數，如前所述，本院依
    「罪疑唯輕」之原則，採取較有利於被告乙○○之原則而認
    定如事實欄所載，其餘被訴事實尚乏積極明確之證據足以證
    明被告乙○○有此部分犯行，此部分不能證明被告乙○○犯
    罪，惟因公訴人認被告乙○○所涉此部分罪嫌與前開經起訴
    而為有罪認定部分間，有修正刪除前刑法第56條連續犯裁判
    上一罪之關係，爰不另為無罪之諭知。
六、台灣台中地方法院檢察署檢察官於 96年5月17日所提補充理
    由書（96年度蒞字第3889號）意旨另以：被告乙○○與呂慶
    清共同基於賣第二級毒品甲基安非他命之概括犯意聯絡，自
    94年 5月間某日起至94年11月間某日止，販售甲基安非他命
    予王雲山、黃如津數次，每次金額為 5000元至10000元，因
    認被告乙○○就此部分亦涉犯毒品危害防制條例第4條第2項
    之販賣第二級毒品罪嫌。按犯罪事實應依證據認定之，無證
    據不得認定犯罪事實；不能證明被告犯罪者，應諭知無罪之
    判決，刑事訴訟法第154條第2項、第301條第1項分別定有明
    文。又認定不利於被告之事實，須依積極證據，苟積極證據
    不足為不利於被告事實之認定時，即應為有利於被告之認定
    ，更不必有何有利之證據；認定犯罪事實所憑之證據，雖不
    以直接證據為限，間接證據亦包括在內，然而無論直接或間
    接證據，其為訴訟上之證明，須於通常一般之人均不致有所
    懷疑，而得確信為真實之程度者，始得據為有罪之認定，若
    其關於被告是否犯罪之證明未能達此程度，而有合理性懷疑
    之存在，致使無從形成有罪之確信，根據「罪證有疑，利於
    被告」之證據法則，即不得遽為不利於被告之認定。再事實
    之認定，應憑證據，如未能發現相當證據，或證據不足以證
    明，自不能以推測或擬制之方法，以為裁判之基礎。又刑事
    訴訟法第161條第1項規定：檢察官就被告犯罪事實，應負舉
    證責任，並指出證明之方法。因此，檢察官對於起訴之犯罪
    事實，應負提出證據及說服之實質舉證責任。倘其所提出之
    證據，不足為被告有罪之積極證明，或其指出證明之方法，
    無從說服法院以形成被告有罪之心證，基於無罪推定之原則
    ，自應為被告無罪判決之諭知（最高法院分別著有30年上字
    第 816號、76年臺上字第4986號、40年臺上字第86號、92年
    臺上字 128號判例可資參照）。經查，本件被告乙○○堅決
    否認有上開犯行，復經證人王雲山、黃如津於原審審理時到
    庭具結證述：並未向被告乙○○購買過毒品等語明確；而檢
    察官又未能舉證證明被告乙○○究於何時、何地與共犯呂慶
    清以何方式，販售多少次、多少數量、多少金額之毒品予王
    雲山、黃如津，使本院確信被告乙○○有此部分之販毒行為
    ，參酌前揭判例意旨，在罪疑唯輕原則下，本院尚難遽認被
    告乙○○有公訴人所指訴之販賣第二級毒品之犯行，因公訴
    人認此部分與前述有罪部分，為裁判上一罪關係，依法不另
    為無罪之諭知，併予敘明。
據上論結，應依刑事訴訟法第369條第1項前段、第364條、第299
條第1項前段，毒品危害防制條例第4條第2項、第19條第1項，刑
法第11條前段、第2條第1項前段、第47條第 1項、修正前刑法第
56條、第33條第5款、第68條，判決如主文。
本案經檢察官甲○○到庭執行職務。
中    華    民    國    97    年    8     月    27    日
            刑事第二庭  審判長法  官  李  璋  鵬
                              法  官  蕭  錦  鍾
                              法  官  胡  森  田
上列正本證明與原本無異。
如不服本判決應於收受送達後十日內向本院提出上訴書狀，其未
敘述上訴之理由者並得於提起上訴後十日內向本院補提理由書（
均須按他造當事人之人數附繕本）。
                              書記官  籃  營  昌
中    華    民    國    97    年    8     月    27    日


司法院資訊處製作；財團法人民間司法改革基金會備份。
